臺灣新竹地方法院民事判決　　　　　　　 93年度訴字第558號
原　　　告　丙○○
訴訟代理人　吳奎新律師
複代理人　　鍾賢斌律師
被　　　告　甲○○
　　　　　　乙○○
上列當事人間請求遷讓房屋事件，本院於民國九十四年一月十七
日言詞辯論終結，判決如下：
    主  文
被告應自坐落新竹市○○路一七四號五樓頂樓增建（暫編建號六
八五號）之房屋騰空遷出，並將上開房屋返還原告。
被告應自民國九十三年十月二十六日起至返還上開房屋之日止，
按月連帶給付原告新臺幣參仟壹佰參拾陸元。
原告其餘之訴駁回。
訴訟費用二分之一由被告負擔，餘由被告連帶負擔。
本判決第一項於原告以新臺幣壹拾柒萬玖仟元為被告供擔保後，
得假執行。但被告如以新臺幣伍拾參萬柒仟陸佰元為原告預供擔
保，得免為假執行。
    事實及理由
一、原告主張：
（一）原告於民國九十三年二月二十六日買受本院九十一年度執
      字第九六二八號強制執行事件拍賣標的物即坐落新竹市○
      ○路一七四號五樓及其頂樓增建之房屋即暫編建號六八五
      號建物（以下簡稱系爭房屋），已繳足拍定價金，而於九
      十三年三月十日取得不動產權利移轉證書，並辦畢所有權
      登記，故原告為系爭房屋之所有權人。查系爭房屋查封拍
      賣期間，被告甲○○陳稱，新竹市○○路一七四號五樓為
      其自住，系爭房屋是被告乙○○使用，因向被告乙○○借
      款新台幣（下同）二百萬元，每月僅收取五千元之水電費
      等補貼費用。惟系爭房屋拍賣期間被告二人均未提出任何
      借款或對系爭房屋之任何約定或抵扣之證明，可見被告二
      人間並無任何借款關係存在。倘被告甲○○曾將系爭房屋
      借予被告乙○○使用，然使用借貸非如租賃有所有權移轉
      不破租賃之規定，故縱被告甲○○曾將系爭六樓增建部分
      出借予被告乙○○居住，原告亦得以起訴狀繕本送達為終
      止其借貸契約之意思表示。
（二）是原告既為系爭房屋之所有權人，被告二人已無占有使用
      系爭房屋之權利，倘被告甲○○、乙○○二人間有使用借
      貸關係，原告已合法終止使用借貸關係，故而終止後原告
      得依所有物返還請求權及侵權行為法律關係，請求被告二
      人自系爭房屋騰空及遷出，並將系爭房屋返還予原告。另
      被告仍繼續使用系爭房屋，自屬侵害原告之所有權，其二
      人受有利益，是原告得依侵權行為及不當得利法律關係，
      請求被告二人按月連帶給付起訴狀繕本送達之日起至返還
      系爭房屋之日止之相當於租金之損害金計四千四百八十元
      （計算方式：房屋總價537600x10/100/12 =4480）。
（三）對被告抗辯之陳述：
    (1)系爭房屋於本院執行處查封拍賣時，被告甲○○並未表示
      有將系爭房屋出租予被告乙○○之情形，當時亦未提出被
      告於本院審理時所提出之租賃契約書，果被告係於九十二
      年一月一日簽立租賃契約書，則為何於本院執行處九十二
      年十月間發函予被告甲○○請其提出相關租賃契約時，被
      告甲○○未能即時提出；再依租賃契約書「房租收（付）
      款明細欄」之簽收字跡筆墨顏色及粗細均完全一致，其上
      記載應係同一時間所為，且被告甲○○亦自承該收付明細
      欄上字跡非其所寫；綜上，可見被告於訴訟上所提出之租
      賃契約書顯係臨訟杜撰。又被告二人先後於本院審理時就
      被告乙○○何時開始使用系爭房屋及付租之情形所為陳述
      ，明顯不相符合。縱如被告所言，被告乙○○有補貼甲○
      ○水電費用，然其等亦陳明係被告乙○○居住於系爭房屋
      樓梯間木板屋時，才加以補貼被告甲○○，並非使用系爭
      房屋之對價，被告二人間並無租賃關係存在甚明。
    (2)另被告雖稱因被告甲○○前曾向被告乙○○借款，才將系
      爭房屋交由被告乙○○使用，以應付利息抵付被告乙○○
      所應繳付之租金，惟被告二人就借款經過情形，所述亦不
      相符，且被告所提借用證，其上借款金額總計為八十六萬
      一千元，與被告甲○○於本院審理時所陳借款二百萬元不
      同，況果有借款之事實，依常理，該借用證應由債權人即
      被告乙○○保管，何以係由被告甲○○所提出於本院。且
      被告乙○○係將借用證上之「債權者」字樣劃掉，再書寫
      「借款人：乙○○」，顯見被告所提出之四紙借用證乃其
      等共同向他人借貸所簽立，不足證明被告二人有借貸之事
      實。
    (3)退萬步言之，縱認被告等於九十二年一月一日訂立房屋租
      賃書之事實為真，然按實施查封後，債務人就查封物所為
      移轉、設定負擔或其他有礙執行效果之行為，對於債權人
      不生效力，強制執行法第五十一條定有明文，所謂其他有
      礙執行效果之行為，係指處分行為以外，其他足以影響查
      封效力之行為，例如出租、出借等行為而言。查本院民事
      執行處曾於九十一年十二月五日發函新竹市地政事務所囑
      託地政機關就系爭房屋為查封登記，依強制執行法第七十
      六條第三項規定，於通知到達地政機關時發生查封之效力
      ，則被告甲○○於查封後將系爭房屋出租予被告乙○○，
      係有礙執行效果行為，其等之租賃契約對原告不生效力，
      被告對原告而言，仍屬無權占有。
      並聲明：(1)被告應將坐落新竹市○○路一七四號五樓頂樓
      增建（建號暫編六八五）之房屋騰空及遷出，並將房屋返
      還原告。(2)被告應連帶自起訴狀繕本送達之日起至遷讓房
      屋之日止，按月給付原告四千四百八十元。(3)第一項聲明
      ，願供擔保請准宣告假執行。
二、被告則以：
（一）出租人於租賃物交付後，承租人占有人，縱將其所有權讓
      與第三人，其租賃契約，對於受讓人仍繼續存在，民法第
      四百二十五條第一項定有明文。又出租人於租賃物交付後
      ，將其所有權讓與第三人時，其租賃契約既於受讓人繼續
      存在，則在承租人租賃物交付後，將其所有權讓與第三人
      時，其租賃契約既對於受讓人繼續存在，則在承租人與受
      讓人間，自無須另立租賃契約，於受讓之時，當然發生租
      賃關係。
（二）查被告甲○○於八十六年間起，即陸續向被告乙○○借款
      ，雙方並約定以被告甲○○所有新竹市○○路一七四號頂
      樓為借款之抵押品，嗣被告甲○○經濟狀況不佳，無法如
      期償還借款，甚而連利息亦無力繳納，乃於八十九年間起
      ，將系爭房屋交付被告乙○○居住使用，而以被告甲○○
      借款應付之利息抵付被告乙○○租屋應付之租金，九十二
      年元月間，被告甲○○並與被告乙○○簽訂房屋租賃契約
      書，租期四年，租金每月五千元。且被告乙○○早於系爭
      房屋遭法院查封、拍賣以前，即已居住於系爭房屋內，被
      告甲○○於本院執行處至現場查封時，亦據實向執行人員
      陳述此情。被告甲○○所有新竹市○○路一七四號五樓房
      屋因遭法院拍定，執行點交予拍定人，被告甲○○一時無
      處居住，乃借住於出租予被告乙○○系爭房屋內等語，資
      為抗辯。
      並聲明：(1)原告之訴及假執行之聲請均駁回。(2)如受不利
      判決，願供擔保請准免為假執行。
三、兩造不爭執之事實：
（一）原告前於九十三年二月二十六日拍賣取得本院九十一年度
      執字第九六二八號執行事件之執行標的即新竹市○○路一
      七四號五樓及頂樓加蓋之系爭房屋，並於九十三年三月十
      日辦畢所有移轉登記。
（二）被告乙○○現占有使用系爭房屋如本院九十一年度執字第
      九六二八號卷第六七頁建物測量成果圖左上方木板隔間部
      分（即本院卷第七○頁照片一），被告甲○○占有使用系
      爭房屋如本院九十一年度執字第九六二八號卷第六七頁除
      被告乙○○占有使用部分外（即本院卷第七○頁照片二至
      照片七）所示部分。
四、得心證之理由：
    本件之爭點乃為（一）被告二人占有使用系爭房屋是否有合
    法權源？（二）原告可否請求被告相當於租金之損害金？金
    額為多少？茲就上開爭點，分論如下：
（一）被告二人占有使用系爭房屋是否有合法權源？
    (1)按當事人主張有利於己之事實者，就其事實有舉證之責任
      。民事訴訟法第二百七十七條前段定有明文。又以無權占
      有為原因，請求返還所有物之訴，被告對原告就其物有所
      有權存在之事實無爭執，而僅以非無權占有為抗辯者，原
      告於被告無權占有之事實，無舉證責任。被告應就其取得
      占有，係有正當權源之事實證明之。如不能證明，則應認
      原告之請求為有理由。最高法院七十二年台上字第一五五
      二號判決可資參照。
    (2)原告主張被告二人占用系爭房屋，且係無正當權源占有使
      用等情。被告二人對有占有使用系爭房屋之事實，並不爭
      執，惟辯稱系爭房屋乃被告乙○○向被告甲○○租用，嗣
      因被告甲○○所有房屋遭拍賣，被告乙○○始將系爭房屋
      部分借予被告甲○○使用，故依所有權移轉不破租賃之法
      律規定，被告二人自非無權占有云云，然為原告所否認，
      則被告二人自應就有占有使用系爭房屋合法權源一節，負
      舉證責任。經查，本院九十一年度執字第九六二八號執行
      事件於九十二年一月九日至現場查封被告甲○○所有之系
      爭房屋及新竹市○○路一七四號五樓房屋時，被告甲○○
      陳稱，新竹市○○路一七四號五樓為自住，沒有出租、出
      借情形，六樓（即系爭房屋）是乙○○在使用，因向被告
      乙○○借款二百萬元，每月僅收五千元之水、電用等補貼
      費用等語（見上開執行卷第四六頁），是自被告甲○○上
      開所陳，並未見其表示有將系爭房屋出租予被告乙○○之
      情形，且經本院執行處法官於九十二年十月三日發函予被
      告甲○○請其於文到五日內，查報供乙○○使用房屋，有
      無約定期限，如有書面契約，並提出契約書到院等情，而
      被告甲○○收受上開函文後，亦未再提出任何資料等情，
      此業據本院依職權調閱上開執行卷宗，核閱無訛。被告二
      人雖於本院審理時提出租賃契約書一份為證，然查該租賃
      契約書所訂租賃期間為自九十二年一月一日起九十五年十
      二月三十一日止（見本院卷第三一頁），是果被告乙○○
      於九十二年一月起即向被告甲○○承租系爭房屋，則衡情
      本院執行處於九十二年一月九日至系爭房屋現場履勘時，
      被告甲○○自應會表明與被告乙○○間有租賃關係之情，
      實無至本院執行於同年十月間發函予被告甲○○請其提出
      被告乙○○使用系爭房屋相關資料時，被告甲○○仍未提
      出與被告乙○○間有租賃關係存在之事證，此顯與常情有
      違。故自難僅以被告所提出之租賃契約書即可遽認被告二
      人間有租賃關係存在。
    (2)再被告乙○○於本院隔離訊問後陳稱：「（被告莊之前有
      跟你借錢？何時借？）是的，她是在八十九年間始跟我借
      錢，有時候是被告莊替她兒子來跟我借錢，有時候是她自
      己跟我借錢，她總共跟我借過四、五次錢，最後一次借是
      在九十一年，詳細日期我不記得，他們母子二人前後共借
      了約二百萬元。」、「（他們有清償嗎？）從八十九年迄
      今都沒有還過。」、「（你當初借錢給他們有約定利息嗎
      ？）沒有。」、「（你之前有跟被告莊承租六樓加蓋的房
      子嗎？）我和她不是承租或是不承租的問題，我是看被告
      莊很可憐，補貼她一點水電費，因為我有時候會去系爭建
      物五樓通往六樓的樓梯間居住，會使用到他們的水電，所
      以我就想一個月給他們一點水電費，一個月我給四、五千
      元，後來被告莊有領老人年金之後就給少一點，我是從被
      告莊兒子過世前幾個月開始補貼她水電費。」、「（你現
      在還有補貼被告莊水電費嗎？）今年七、八月已經把系爭
      建物點交給拍定人，現在我還是有補貼被告莊水電費一、
      二千元，但是有時候沒有給。」、「（為何不將你的物品
      搬出系爭建物？）因為當初有講好如果被告莊欠我的錢沒
      有還，他們說頂樓沒有給銀行抵押貸款，如果系爭建物在
      五樓被法院拍賣之後沒有錢還我，頂樓就給我當做清償欠
      款，因為被告莊到現在都沒有還我錢，所以我不願意搬走
      。」等語（見本院卷第五九至六二頁）；被告甲○○經隔
      離訊問後則陳稱：「（你之前有跟被告曾借過錢嗎？）有
      ，總共借了二百三十多萬元。」、「（這二百三十多萬元
      都是你自己借的嗎？）是我自己借的。」、「（你兒子是
      否過世了？）我兒子在九十一年間被別人打死。」「（你
      之前有將六樓加蓋的部分租給被告曾？）沒有，我就是想
      說我欠他錢，他可以來這邊住，他再補貼我一點水電費。
      」、、「（被告曾一個月補貼你多少錢？）一個月五千元
      。」、「（被告曾何時開始給你？）是在我兒子過世之前
      他就開始有每個月給我五千元。」等語（見本院卷第六二
      頁至六五頁）。查租賃與使用借貸，均係將物交付他人使
      用，其區別主要在於使用人是否支付代價予交付人，故如
      土地所有人將土地交付他人使用，僅由使用人負擔於收受
      稅單後代為繳納稅捐，並非以之為使用土地之代價者，乃
      屬無償之使用借貸，即所謂附負擔之使用借貸，最高法院
      八十四年台上字第二六二七號判決可資參照。是自被告二
      人上開陳述觀之，至多僅得出被告甲○○有於九十一年將
      系爭房屋部分提供予被告乙○○使用，而由被告乙○○補
      貼因使用系爭房屋產生之水、電費用予被告甲○○，尚無
      法認被告二人間就系爭房屋存有租賃關係。
    (3)又被告所提出之借用證四紙（見本院卷第二七頁三○頁）
      ，其上金額加總共計僅一百四十一萬三千元，與被告甲○
      ○所稱借款二百三十多萬元及被告乙○○所稱借款二百萬
      元均不相符，且該等借用證上所載借款期間大多為八十六
      、八十七年間所借，核與被告乙○○所稱，被告甲○○係
      自八十九年開始向伊借貸不同，此外，該等借用證上乃以
      手寫方式將被告乙○○同列為借款人，實難以上開借用證
      證明被告二人間有金錢借貸之關係。是被告辯稱其等有租
      賃關係，依所有權移轉不破租賃之法律關係，原告應承繼
      被告甲○○出租人之地位，被告乙○○嗣再將系爭房屋借
      予被告甲○○使用，被告均非屬無占用云云，尚無足採。
    (4)次按使用借貸，非如租賃之有民法第四百二十五條之規定
      ，縱令上訴人之前手將房屋及空地，概括允許被上訴人等
      使用，被上訴人等要不得以上訴人之前手，與其訂有使用
      借貸契約，主張對現在之房地所有人即上訴人有使用該房
      地之權利；使用借貸本係無償借用性質，不能與租賃相提
      並論，難認有民法第四百二十五條之適用。故土地（不動
      產）於所有權移轉於他人後，除已得該他人即現在之所有
      人同意允予繼續使用外，縱經前所有人無償提供或允許借
      用人使用，亦不能以之拘束現在之所有人，而對現在之所
      有人主張有使用該土地之權利，最高法院五十九年台上字
      第二四九○號判例、九十一年台上字第二七八號判決可資
      參照。承前所述，縱被告甲○○有將系爭房屋部分借予被
      告乙○○使用，然原告既已取得系爭房屋之所有權，被告
      乙○○自不得執其與被告甲○○間之借貸關係對原告主張
      為有權占有，則被告乙○○再將系爭房屋借予被告甲○○
      使用，被告甲○○亦難執為有權占有系爭房屋之論據。此
      外，迄至本件言詞辯論終結時為止，被告並未提出其他事
      證資料，以資證明其占有使用系爭房屋有何正當權源，被
      告二人占有使用系爭房屋即屬無權占有甚明。
    (5)復按所有人對於無權占有或侵奪其所有物者，得請求返還
      之。對於妨害其所有權者，得請求除去之。有妨害其所有
      權之虞者，得請求防止之，民法第七百六十七條定有明文
      。被告既係無權占有使用系爭土地，原告主張被告應將無
      權占有原告所有之系爭房屋騰空遷出，並將系爭房屋返還
      ，應屬可採。
（二）原告可否請求被告給付相當於租金之不當得利？金額為多
      少？
    (1)按數人共同不法侵害他人之權利者，連帶負損害賠償責任
      ﹔不能知其中孰為加害人者，亦同，民法第一百八十五條
      第一項定有明文。又無正當權源使用他人土地，可獲得相
      當於租金之利益，為社會通常觀念，應依不當得利之法則
      將所得利益返還土地所有人，最高法院六十一年台上字第
      一六九五號判例可資參照。按關於侵權行為賠償損害之請
      求權，以受有實際損害為成立要件，故被害人得請求賠償
      之金額，應視其所受之損害而定；而依不當得利之法則請
      求返還不當得利，則以無法律上之原因而受利益，致他人
      受有損害為其要件，其得請求返還之範圍，應以不當得利
      受領人所受之利益為度，而非以被害人所受損害若干為準
      ，故前者以被害人所受之損害定其賠償之金額，後者則以
      受益人所得利益為其返還之範圍，二者並不相同，最高法
      院亦著有八十二年台上字第一七六四號判決可稽。
    (2)查原告係於九十三年三月十日以買賣為原因取得系爭土地
      之所有權，並經登記在案，此觀卷附第九頁不動產權利移
      轉證書即明，而被告對現仍占有使用系爭房屋之事實亦不
      爭執。準此，原告請求被告給付無權占用系爭房屋之相當
      於租金之損害金，自屬有據。另按土地法第九十七條第一
      項規定，城市地方房屋之租金，以不超過土地及其建築物
      申報地價總額百分之十為限，此規定於租用基地建築房屋
      亦準用之，同法第一百零五條亦定有明文。查系爭房屋為
      頂樓加蓋之房屋，並未辦理保存登記，亦無設立稅籍，而
      系爭房屋拍定之價格為五十三萬七千六百元，此觀上開不
      動產權利移轉證書可佐。徵諸系爭房屋位於新竹市○○路
      上，為五樓公寓頂樓加蓋房屋，有獨立出入門戶可通往一
      樓，目前作為住家使用等情，有照片附於本院卷第七○頁
      可考，本院審酌上情，認系爭房屋之年租金以房屋價值之
      百分之七為適當。是依此標準計算，原告請求被告按月給
      付之損害金為三千一百三十六元（537600x7/100/12=3136
      ）。是原告請求被告自起訴狀繕本送達之日即九十三年十
      月二十六日起至遷出系爭房屋之日止，按連帶給付三千一
      百三十六元，尚屬有據，應予准許。超過此部分之請求，
      則非正當，不應准許。
（三）從而，原告主張依物上請求權及侵權行為、不當得利之法
      律關係，訴請被告自系爭房屋內騰空遷出，並將系爭房屋
      返還原告；被告應連帶自九十三年十月二十六日起至返還
      系爭房屋之日止，按月連帶給付三千一百三十六元，堪屬
      可採，應予准許。其餘部分之請求，為無理由，應予駁回
      。
五、假執行之宣告：
    本判決主文第一項部分，兩造陳明願供擔保，聲請宣告假執
    行或免為假執行，經核均無不合，爰分別酌定相當之擔保金
    額宣告之。
六、訴訟費用負擔之依據：民事訴訟法第七十九條、第八十五條
    第二項。
中　　華　　民　　國　  94     年   　1   　月　　31　日
                  民事第一庭    法　官　王鳳儀
以上正本，係照原本作成。
如對本判決上訴，須於判決送達後20日內向本院提出上訴狀。
                             書記官　王恬如
中　　華　　民　　國　　94　　年　　2　　月 　　4 　　日
